臺灣雲林地方法院民事簡易判決
110年度虎簡字第16號
原      告  鄭仲佑  
訴訟代理人  鄭文毅  
被      告  王庭瑩  

訴訟代理人  王韻雅  
            陳正緯  

上列當事人間請求確認本票債權不存在事件，本院於中華民國11
0年7月30日言詞辯論終結，判決如下：
    主      文
原告之訴駁回。
訴訟費用新臺幣參仟伍佰壹拾肆元由原告負擔。
    事實及理由
一、原告起訴主張：被告持有原告所簽發、如附表所示之本票1
    紙（下稱系爭本票），並持之向臺灣嘉義地方法院（下稱嘉
    義地院）聲請本票裁定。然原告固曾於民國109年間在被告
    所經營之雲林縣西螺鎮「二爺飯麵棧」（下稱二爺飯麵棧）
    店內工作，惟僅曾陸續向被告借款新臺幣（下同）140,000
    元，工作期間亦未曾竊取被告店內財物，是因為遭到被告、
    被告男友即其訴訟代理人及訴外人劉凱翔的威嚇，受強暴、
    脅迫、恐嚇才簽立系爭本票，且系爭本票之票面金額為260,
    000元，與兩造間真正金錢關係並不符合，爰提起本件訴訟
    等語。並聲明：確認嘉義地院109年度司票字第1283號本票
    裁定（下稱系爭裁定）所示之本票債權不存在，並程序費用
    之債權不存在；訴訟費用由被告負擔。
二、被告則以：原告自109年5月26日起在被告所經營之二爺飯麵
    棧上班，並於109年7月1日搬到二爺飯麵棧的4樓居住，自10
    9年6月27日起，陸續編造家人車禍、死亡、需要醫藥費、喪
    葬費等不實事由，向被告借款合計逾243,000元，又於109年
    8月21日、109年8月31日分別竊取二爺飯麵棧收銀櫃臺內被
    告所有之現金、消費券等財物，價值分別約為10,000元、5,
    000元，嗣被告察覺後，與原告約定以合計260,000元計算被
    告所積欠原告之借款及竊盜損害賠償金額，並於109年9月4
    日由原告自行簽立系爭本票及借款契約1紙，無強暴、脅迫
    、恐嚇原告之舉動，是原告一直推託不還錢等語資為抗辯。
    並聲明：原告之訴及假執行之聲請均駁回；訴訟費用由原告
    負擔；如受不利之判決，願供擔保請准宣告免為假執行。
三、本院之判斷：
  ㈠確認法律關係之訴，非原告有即受確認判決之法律上利益者
    ，不得提起之，民事訴訟法第247條第1項定有明文。所謂即
    受確認判決之法律上利益，係指法律關係存否不明確，原告
    主觀上認其在法律上之地位有不安之狀態存在，此種不安之
    狀態，能以確認判決將之除去者而言。本件被告持有原告所
    簽發之系爭本票，並持之向嘉義地院聲請本票裁定，並經嘉
    義地院以系爭裁定准許強制執行在案，惟原告否認系爭本票
    債權暨程序費用債權對於原告存在，則系爭本票債權及程序
    費用債權存在與否，即因兩造間有所爭執而不明確，致原告
    在私法上地位有受侵害之危險，且得以確定判決除去之，其
    自有受確認判決之法律上利益，合先敘明。
  ㈡本件兩造為系爭本票之直接前後手，被告執系爭本票對原告
    聲請本票裁定，並經嘉義地院以系爭裁定准予強制執行等事
    實，為兩造所不爭執，有原告提出之系爭裁定在卷可稽（見
    嘉義地院嘉義簡易庭109年度嘉簡字第877號卷第7至8頁）；
    又原告對於被告主張原告分別向被告於109年6月27日借款40
    ,000元、於109年7月6日借款25,000元、於109年7月8日借款
    5,000元、於109年7月20日借款40,000元、於109年7月28日
    借款30,000元，合計借款14萬元之部分未予爭執（見本院卷
    第166至167頁，其中就109年7月28日借款部分，被告主張原
    告借款金額為35,000元，原告主張實際僅借得30,000元，是
    原告僅就30,000元部分未爭執，5,000元之部分則有所爭執
    ），該等事實均堪予認定。
  ㈢經查：
　⒈原告是否遭脅迫而簽立系爭本票：
　⑴當事人主張其意思表示係因被詐欺或脅迫而為之者，應就其
    被詐欺或被脅迫之事實，負舉證之責任。而所謂因被脅迫而
    為意思表示，係指因相對人或第三人以不法危害之言語或舉
    動加諸表意人，使其心生恐怖，致為意思表示而言（最高法
    院98年度台上字第1049號判決意旨參照）。票據行為，為不
    要因行為，票據上之權利義務，悉依票上所載文義定之，與
    其基礎之原因關係各自獨立，執票人不負證明關於給付原因
    之責任，如票據債務人主張執票人取得票據出於惡意或詐欺
    、脅迫時，則應由該債務人負舉證之責（最高法院97年度台
    上字第2242號判決意旨參照）。
　⑵本件原告不否認系爭本票之真正，惟主張係遭被告、被告訴
    訟代理人及訴外人劉凱翔強暴、脅迫、恐嚇方簽發系爭本票
    云云，為被告所否認，是依前揭說明，應由原告就其簽立系
    爭本票係遭脅迫之事實負舉證責任。惟本院屢經闡明，並命
    原告提出得證明其遭脅迫簽立系爭本票之相關證據到庭，原
    告均未予提出。原告訴訟代理人固稱於109年9月17日被告有
    到原告住處以脅迫方式告知原告訴訟代理人原告積欠被告金
    錢乙節，然此與原告於簽立系爭本票當下有無遭脅迫無關。
    是依原告舉證，無從認定被告有遭脅迫而簽立系爭本票之事
    實。
　⑶原告訴訟代理人另稱依被告於110年4月30日本院言詞辯論期
    日提出之錄影光碟，可知原告主張遭被告扣留乙節屬實，原
    告是被恐嚇、被人身攻擊云云。惟經本院當庭勘驗上開光碟
    （勘驗筆錄見本院卷第211至216頁），內容係於109年9月4
    日被告、被告訴訟代理人（其二人身影未出現於鏡頭內，僅
    聽聞聲音）詢問原告編造不實理由借錢、偷竊店內財物等事
    ，並於過程中對原告本人加以錄影，此期間原告未遭人身拘
    束，行動自如，態度自然，三人語氣平和，難謂被告或其訴
    訟代理人有扣留原告、恐嚇、人身攻擊原告之舉動，原告訴
    訟代理人所指，顯然與事實不合。
　⑷原告訴訟代理人又主張被告所提出之借據、本票不合邏輯，
    怎麼會先簽本票再借錢云云，惟原告係於109年6月起陸續向
    被告借款，其後於109年9月4日簽立系爭本票、借款契約等
    事實，兩造未予爭執，而借貸雙方於確定整體債權額後，債
    務人再行簽發票據、借據，作為憑證及擔保，亦非少見，難
    認有何違背常情之處，亦無從據此認定原告確是遭脅迫簽立
    系爭本票。
　⑸綜上，原告主張遭脅迫而簽立系爭本票，未舉證以實其說，
    要難採信。
　⒉就260,000元兩造間是否存在基礎原因關係：
　⑴本票固為無因證券，票據債務人不得以自己與發票人或執票
    人前手間所存在之抗辯事由，對抗執票人。然發票人非不得
    以自己與執票人間所存之抗辯事由對抗執票人，此觀諸票據
    法第13條本文規定之反面解釋可明（最高法院81年度台上字
    第879號判決要旨參考）。於票據之債務人與執票人為直接
    前後手關係之情形，倘發票人提出其基礎原因關係不存在之
    對人抗辯，執票人自應就該基礎原因關係存在之積極事實，
    負舉證責任。如執票人主張票據係發票人向其借款而簽發交
    付，發票人復抗辯未收受借款，消費借貸並未成立，則就借
    款已交付、消費借貸關係有效成立之事實，即應由執票人負
    舉證責任（最高法院73年度第1次民事庭會議決議㈡、87年度
    台上字第1601號判決要旨參照）。再稱消費借貸者，謂當事
    人一方移轉金錢或其他代替物之所有權於他方，而約定他方
    以種類、品質、數量相同之物返還之契約。當事人之一方對
    他方負金錢或其他代替物之給付義務而約定以之作為消費借
    貸之標的者，亦成立消費借貸，民法第474條定有明文。金
    錢借貸契約，固屬要物契約，應由貸與人就交付金錢之事實
    負舉證之責，但若貸與人提出之借用證內，經載明借款額，
    當日親收足訖無訛者，要應解為貸與人就要物性之具備，已
    盡舉證責任。
　⑵原告自承曾陸續向被告借款合計140,000元，業如前述，是就
    260,000元中之140,000元部分，原告不爭執有消費借貸之原
    因關係存在；至原告否認與被告就其餘120,000元部分有原
    因關係存在，兩造間既為系爭本票直接前後手，原告自得以
    其與被告間之原因關係不存在抗辯事由對抗被告，故被告應
    就兩造間尚有120,000元原因關係存在之事實負舉證責任。
　⑶被告主張原告陸續向其借款逾243,000元，並曾於在二爺飯麵
    棧工作期間二度竊取店內財物，嗣兩造約定將原告應返還被
    告之竊盜款項作為借款之一部分，以合計260,000元計算原
    告積欠被告款項，遂由原告簽立借款契約、系爭本票等事實
    ，業據被告提出兩造間通訊軟體LINE對話紀錄、借款契約、
    彰化銀行存摺封面及內頁、被告與友人間通訊軟體LINE對話
    紀錄、郵政綜合儲金簿封面及內頁為憑（見本院卷第35至51
    、105、171至173、181至187頁），核閱上開借款契約固記
    載被告係於109年6月29日貸與原告260,000元，惟下方借款
    日期已記明借款期間自109年6月29日起至109年9月30日止，
    已經原告如數收訖無訛，原告並於借款契約下方簽立姓名、
    按捺指印，兩造就該借款契約係於借款後所簽立乙節均未予
    爭執，業如前述，原告復未舉證其簽立系爭借款契約係出於
    遭脅迫等情形，再觀諸兩造上開通訊軟體LINE對話紀錄，被
    告數度向原告追討借款，並曾提及「借你的26萬」等語，原
    告均未爭執兩造間無260,000元之借款存在（見本院卷第73
    頁），依前揭說明，足徵被告主張原告積欠260,000元消費
    借貸債務，實屬有據。原告雖主張兩造間就120,000元部分
    不存在基礎原因關係，然未能提出反證以證明其主張，則無
    從為對其有利之認定。
　⒊綜上所述，原告既未能舉證系爭本票係遭脅迫而簽立，被告
    亦已證明兩造間確有260,000元之原因關係存在，則系爭本
    票債權對原告自非不存在，原告主張，並無所據。
四、從而，原告訴請確認確認系爭裁定所示之本票即系爭本票債
    權不存在，並程序費用之債權不存在，均無理由，應予駁回
    。
五、本件事證已臻明確，兩造其餘攻擊防禦方法及所舉證據，經
    審酌結果，與本件判決結論均無影響，爰不一一論述，附此
    敘明。
六、訴訟費用負擔之依據：民事訴訟法第78條。本件訴訟費用額
    ，依後附計算書確定如主文第2項所示金額。 
中　　華　　民　　國　　110 　年　　8 　　月　　20　　日
                  虎尾簡易庭  法  官　黃麗文
以上正本證明與原本無異。
如不服本判決，須於判決送達後20日內向本庭（臺灣雲林地方法
院虎尾簡易庭）提出上訴狀。（須按他造當事人之人數附繕本）
。
中　　華　　民　　國　　110 　年　　8 　　月　　20　　日
                              書記官 曾鈺仁
附表：　　　　　　　　　　　　　　　
發票日 票面金額 到期日 利息起算日 本票號碼 備註 民國109年6月29日 新臺幣260,000元 民國109年9月30日 民國109年9月30日 WG0000000  
計   算   書：
項        目          金      額（新臺幣）      備    註
第一審裁判費              2,760元               原告墊付
證人日旅費                  754元               被告墊付
合        計              3,514元